ACORDAO-COMPLETO-2417506

ACÓRDÃO 8760/2020 ATA 28/2020 - PRIMEIRA CÂMARA

VISTOS, relatados e discutidos estes autos de tomada de contas especial instaurada pela Secretaria Especial do Desenvolvimento Social contra José Creomar de Mesquita Costa;
ACORDAM os Ministros do Tribunal de Contas da União, reunidos em sessão da Primeira Câmara, com fundamento nos artigos 1º, inciso I, e 16 da Lei 8.443/1992, ante as razões expostas pelo Relator, em:
9.1. considerar revel José Creomar de Mesquita Costa, para todos os fins, nos termos do art. 12, § 3º, da Lei 8.443/1992;
9.2. julgar irregulares as contas de José Creomar de Mesquita Costa, nos termos dos arts. 1º, inciso I, 16, inciso III, alíneas 'a' e 'c', 19 e 23, inciso III, da Lei 8.443/1992, condenando-o ao pagamento das importâncias abaixo especificadas, atualizadas monetariamente e acrescidas dos juros de mora, calculadas a partir das datas discriminadas até a data do efetivo recolhimento, fixando-lhe o prazo de quinze dias, a contar da notificação, para que comprove, perante o Tribunal, o recolhimento do débito ao Fundo Nacional de Assistência Social:
	Data
	Valor (R$) 

	11/5/2010
	4.500,00

	19/5/2010
	4.500,00

	16/6/2010
	4.500,00

	17/6/2010
	4.500,00

	30/6/2010
	4.500,00

	15/7/2010
	4.500,00

	27/8/2010
	4.500,00

	30/8/2010
	4.500,00

	9/9/2010
	4.500,00

	17/9/2010
	4.500,00

	20/10/2010
	4.500,00

	25/10/2010
	4.500,00

	12/11/2010
	4.500,00

	23/11/2010
	4.500,00

	27/12/2010
	4.500,00

	30/12/2010
	4.500,00

	31/12/2010
	4.500,00

	14/1/2010
	3.100,00

	19/1/2010
	4.500,00

	19/1/2010
	5.025,00

	1/2/2010
	3.100,00

	4/3/2010
	4.500,00

	4/3/2010
	4.500,00

	16/3/2010
	4.500,00

	24/3/2010
	4.500,00

	14/4/2010
	4.500,00

	22/4/2010
	4.500,00

9.3. aplicar multa a José Creomar de Mesquita Costa, com fundamento no art. 57 da Lei 8.443/1992, no valor de R$ 100.000,00 (cem mil reais) , fixando-lhe o prazo de quinze dias, a contar da notificação, para que comprove, perante o Tribunal (art. 214, III, alínea 'a', do RITCU) , o recolhimento da quantia ao Tesouro Nacional, atualizada monetariamente desde a data deste acórdão até a do efetivo recolhimento, se paga após o vencimento, na forma da legislação em vigor;
9.4. autorizar, desde logo, nos termos do art. 28, inciso II, da Lei 8.443/1992, a cobrança judicial das dívidas, caso não atendidas as notificações;
9.5. encaminhar cópia da deliberação ao responsável, à Secretaria Especial do Desenvolvimento Social e ao Procurador-Chefe da Procuradoria da República no Estado do Maranhão, como previsto no art. 16, § 3º, da Lei 8.443/1992.

Tomada de contas especial instaurada em razão de omissão no dever de prestar contas dos recursos recebidos do Fundo Nacional de Assistência Social, pelo município de São Benedito do Rio Preto/MA, para execução dos Serviços de Proteção Social Básica e Proteção Social Especial.

Primeira Câmara

Município de São Benedito do Rio Preto/MA.

3. Interessados/Responsáveis:
3.1. Interessado: Secretaria Especial do Desenvolvimento Social
3.2. Responsável: José Creomar de Mesquita Costa (XXX.568.273-XX).

13.1. Ministros presentes: Benjamin Zymler (na Presidência), Walton Alencar Rodrigues (Relator), Bruno Dantas e Vital do Rêgo.
13.2. Ministro-Substituto presente: Weder de Oliveira.

UNIÃO FEDERAL X JOSE CREOMAR DE MESQUITA COSTA

WALTON ALENCAR RODRIGUES

Adoto, como relatório, a instrução da SecexTCE (peça 52) , cuja proposta de encaminhamento foi endossada pelo MPTCU (peça 55) :
"INTRODUÇÃO
Cuidam os autos de tomada de contas especial instaurada por Secretaria Especial do Desenvolvimento Social, em desfavor de José Creomar de Mesquita Costa (CPF: XXX.568.273-XX) , em razão de omissão no dever de prestar contas dos recursos recebidos do Fundo Nacional de Assistência Social, no exercício de 2010, para execução dos Serviços de Proteção Social Básica e Proteção Social Especial.
HISTÓRICO
Em 24/7/2018, com fundamento na IN/TCU 71/2012, alterada pela IN/TCU 76/2016 e DN/TCU 155/2016, o dirigente da instituição Secretaria Especial do Desenvolvimento Social autorizou a instauração da tomada de contas especial (peça 28) . O processo foi registrado no sistema e-TCE com o número 186/2019.
	Os recursos repassados pelo Fundo Nacional de Assistência Social ao município de São Benedito do Rio Preto - MA, no período de 19/1/2010 a 31/12/2010, na modalidade fundo a fundo, foram auditados pela Coordenadoria de Prestação de Contas do Fundo Nacional de Assistência Social, conforme consignado na Nota Técnica 985/2014-CPCRFF/CGPC/DEFNAS (peça 6) . Posteriormente foram emitidas as seguintes notas técnicas: Nota Técnica 1532/2015-CPCRFF/CGPC/DEFNAS (peça 13) ; Nota Técnica 152/2016-CPCRFF/CGPC/DEFNAS (peça 19) ; Nota Técnica 78/2018 (peça 22) ; Nota Técnica 775/2018 (peça 24) ; Nota Técnica 4042/2018 (peça 27) ; Nota Técnica 4057/2018 (peça 29) ; Nota Técnica 250/2018 - CGEOFC/DEFNAS (peça 31) . 
	O fundamento para a instauração da Tomada de Contas Especial, conforme consignado na matriz de responsabilização elaborada pelo tomador de contas, foi a constatação da seguinte irregularidade, por meio da Nota Técnica 985/2014-CPCRFF/CGPC/DEFNAS (peça 6) e da Nota Técnica 1532/2015-CPCRFF/CGPC/DEFNAS (peça 13) : 
	Omissão no dever de prestar contas, configurada pela ausência da devida autenticação de entrega do Relatório Sintético Anual 
O responsável arrolado na fase interna foi devidamente comunicado e, diante da ausência de justificativas suficientes para elidir a irregularidade e da não devolução dos recursos, instaurou-se a tomada de contas especial.
	No relatório (peça 36) , o tomador de contas concluiu que o prejuízo importaria no valor original de R$ 119.225,00, imputando-se a responsabilidade a José Creomar de Mesquita Costa, Prefeito Municipal de São Benedito do Rio Preto/MA, no período de 1/1/2009 a 31/12/2012, na condição de gestor dos recursos. 
		Em 1/7/2019, a Controladoria-Geral da União emitiu o relatório de auditoria (peça 37) , em concordância com o relatório do tomador de contas. O certificado de auditoria e o parecer do dirigente do órgão de controle interno concluíram pela irregularidade das presentes contas (peças 38 e 39) .
	Em 12/7/2019, o ministro responsável pela área atestou haver tomado conhecimento das conclusões contidas no relatório e certificado de auditoria, bem como do parecer conclusivo do dirigente do órgão de controle interno, manifestando-se pela irregularidade das contas, e determinou o encaminhamento do processo ao Tribunal de Contas da União (peça 40) .
Na instrução inicial (peça 43) , analisando-se os documentos nos autos, concluiu-se pela necessidade de realização de citação e audiência para as irregularidades abaixo: 
Irregularidade 1: não comprovação da boa e regular aplicação dos recursos federais repassados ao município de São Benedito do Rio Preto - MA, em face da omissão no dever de prestar contas dos valores transferidos, no âmbito do PSB/PSE-2010, no exercício de 2010, cujo prazo encerrou-se em 30/9/2011. A omissão foi configurada pela ausência da devida autenticação de entrega do Relatório Sintético Anual.
	Evidências da irregularidade: Plano de trabalho aprovado (peça 2) , Relação de pagamentos (peça 3) , Nota Técnica 985/2014-CPCRFF/CGPC/DEFNAS (peça 6) , Nota Técnica 1532/2015-CPCRFF/CGPC/DEFNAS (peça 13) , Notificação, via edital (peça 18) , Nota Técnica 152/2016-CPCRFF/CGPC/DEFNAS (peça 19) , Nota Técnica 78/2018 (peça 22) , Nota Técnica 775/2018 (peça 24) , e Nota Técnica 4042/2018 (peça 27) , e Extrato bancário conta específica, da data dos créditos até o encerramento da movimentação (peça 30) .
	Normas infringidas: art. 37, caput, c/c o art. 70, parágrafo único, da Constituição da República Federativa do Brasil; art. 93, do Decreto-lei 200/1967; art. 66, do Decreto 93.872/1986; art. 6º da Portaria MDS 625/2010.
	Débitos relacionados ao responsável José Creomar de Mesquita Costa (CPF: XXX.568.273-XX) :
	Data de ocorrência
	Valor histórico (R$) 

	11/5/2010
	4.500,00

	19/5/2010
	4.500,00

	16/6/2010
	4.500,00

	17/6/2010
	4.500,00

	30/6/2010
	4.500,00

	15/7/2010
	4.500,00

	27/8/2010
	4.500,00

	30/8/2010
	4.500,00

	9/9/2010
	4.500,00

	17/9/2010
	4.500,00

	20/10/2010
	4.500,00

	25/10/2010
	4.500,00

	12/11/2010
	4.500,00

	23/11/2010
	4.500,00

	27/12/2010
	4.500,00

	30/12/2010
	4.500,00

	31/12/2010
	4.500,00

	14/1/2010
	3.100,00

	19/1/2010
	4.500,00

	19/1/2010
	5.025,00

	1/2/2010
	3.100,00

	4/3/2010
	4.500,00

	4/3/2010
	4.500,00

	16/3/2010
	4.500,00

	24/3/2010
	4.500,00

	14/4/2010
	4.500,00

	22/4/2010
	4.500,00

		Cofre credor: Fundo Nacional de Assistência Social.
		Responsável: José Creomar de Mesquita Costa (CPF: XXX.568.273-XX) .
Conduta: não demonstrar a boa e regular aplicação dos recursos federais recebidos e geridos por meio do instrumento em questão, no exercício de 2010, em face da omissão na prestação de contas, cujo prazo encerrou-se em 30/9/2011.
Nexo de causalidade: a conduta descrita impediu o estabelecimento do nexo causal entre as possíveis despesas efetuadas com os recursos recebidos, no âmbito do instrumento em questão, no exercício de 2010.
Culpabilidade: não há excludentes de ilicitude, de culpabilidade e de punibilidade; é razoável supor que o responsável tinha consciência da ilicitude de sua conduta; era exigível conduta diversa da praticada, qual seja, desincumbir-se do seu dever por meio da apresentação da prestação de contas no prazo e forma devidos. 
Encaminhamento: citação.
Irregularidade 2: não cumprimento do prazo originalmente estipulado para prestação de contas do PSB/PSE-2010, cujo prazo encerrou-se em 30/9/2011.
	Evidências da irregularidade: documentos técnicos presentes nas peças 27, 24, 3, 18, 19, 2, 30, 13, 22 e 6.
	Normas infringidas: art. 37, caput, c/c o art. 70, parágrafo único, da Constituição da República Federativa do Brasil; art. 93, do Decreto-lei 200/1967; art. 66, do Decreto 93.872/1986; art. 6º da Portaria MDS 625/2010.
Responsável: José Creomar de Mesquita Costa (CPF: XXX.568.273-XX) .
Conduta: descumprir o prazo originalmente estipulado para prestação de contas dos recursos federais recebidos à conta do instrumento em questão, o qual se encerrou em 30/9/2011.
Nexo de causalidade: a conduta descrita impediu o estabelecimento do nexo causal entre as possíveis despesas efetuadas com os recursos recebidos, no âmbito do instrumento em questão, no exercício de 2010.
Culpabilidade: não há excludentes de ilicitude, de culpabilidade e de punibilidade; é razoável supor que o responsável tinha consciência da ilicitude de sua conduta; era exigível conduta diversa da praticada, qual seja, desincumbir-se do seu dever por meio da apresentação da prestação de contas no prazo e forma devidos. 
Encaminhamento: audiência.
Em cumprimento ao pronunciamento da unidade (peça 45) , foram efetuadas citação e audiência do responsável, nos moldes adiante:
 José Creomar de Mesquita Costa - promovida a citação e audiência do responsável, conforme delineado adiante:
	Comunicação: Ofício 5086/2019 - Seproc (peça 46) 
Data da Expedição: 3/10/2019
Data da Ciência: 19/11/2019 (peça 47) 
Nome Recebedor: Antônio Everton
Observação: Ofício enviado para o endereço do responsável, conforme pesquisa de endereço nos sistemas corporativos do TCU.
Prorrogações de prazo:
	Documento
	Nova data limite

	Termo (peça 50) 
	3/1/2020

Fim do prazo para a defesa: 3/1/2020
	
Conforme Despacho de Conclusão das Comunicações Processuais (peça 51) , informamos que as providências inerentes às comunicações processuais foram concluídas. 
Transcorrido o prazo regimental, o responsável José Creomar de Mesquita Costa permaneceu silente, devendo ser considerado revel, nos termos do art. 12, §3º, da Lei 8.443/1992.
ANÁLISE DOS PRESSUPOSTOS DE PROCEDIBILIDADE DA IN/TCU 71/2012
Apreciação do Prejuízo ao Contraditório e Ampla Defesa
Verifica-se que não houve o transcurso de mais de dez anos desde o fato gerador sem que tenha havido a notificação do responsável pela autoridade administrativa federal competente (art. 6º, inciso II, c/c art. 19 da IN/TCU 71/2012, modificada pela IN/TCU 76/2016) , uma vez que o fato gerador da irregularidade sancionada ocorreu em 1/10/2011, e o responsável foi notificado sobre as irregularidades pela autoridade administrativa competente conforme abaixo:
José Creomar de Mesquita Costa, por meio do edital acostado à peça 18, publicado em 12/11/2015.
Valor de Constituição da TCE 	
Verifica-se, ainda, que o valor atualizado do débito apurado (sem juros) em 1/1/2017 é de R$ 183.725,51, portanto superior ao limite mínimo de R$ 100.000,00, na forma estabelecida conforme os arts. 6º, inciso I, e 19 da IN/TCU 71/2012, modificada pela IN/TCU 76/2016. 
OUTROS PROCESSOS/DÉBITOS NOS SISTEMAS DO TCU COM OS MESMOS RESPONSÁVEIS
Informa-se que foi encontrado processo no Tribunal com o mesmo responsável:
	Responsável
	Processos

	José Creomar de Mesquita Costa
	Processo 028.578/2016-3 (TCE, aberto) , Processo 012.391/2018-2 (TCE, aberto) , Processo 028.319/2019-2 (TCE, aberto) , Processo 012.118/2018-4 (TCE, aberto) e Processo 036.551/2019-8 (TCE, aberto) .

	A tomada de contas especial está, assim, devidamente constituída e em condição de ser instruída.
EXAME TÉCNICO
Da validade das notificações:
	Preliminarmente, cumpre tecer breves considerações sobre a forma como são realizadas as comunicações processuais no TCU. A esse respeito, destacam-se o art. 179, do Regimento Interno do TCU (Resolução 155, de 4/12/2002) e o art. 4º, inciso III, § 1º, da Resolução TCU 170, de 30 de junho de 2004, in verbis:
Art. 179. A citação, a audiência ou a notificação, bem como a comunicação de diligência, farse-ão:
I - mediante ciência da parte, efetivada por servidor designado, por meio eletrônico, fac-símile, telegrama ou qualquer outra forma, desde que fique confirmada inequivocamente a entrega da comunicação ao destinatário;
II - mediante carta registrada, com aviso de recebimento que comprove a entrega no endereço do destinatário;
III - por edital publicado no Diário Oficial da União, quando o seu destinatário não for localizado
 (...) 
Art. 3º As comunicações serão dirigidas ao responsável, ou ao interessado, ou ao dirigente de órgão ou entidade, ou ao representante legal ou ao procurador constituído nos autos, com poderes expressos no mandato para esse fim, por meio de:
I - correio eletrônico, fac-símile ou telegrama;
II - servidor designado;
III - carta registrada, com aviso de recebimento;
IV - edital publicado no Diário Oficial da União, quando o seu destinatário não for localizado, nas hipóteses em que seja necessário o exercício de defesa.
Art. 4º. Consideram-se entregues as comunicações:
I - efetivadas conforme disposto nos incisos I e II do artigo anterior, mediante confirmação da ciência do destinatário;
II - realizadas na forma prevista no inciso III do artigo anterior, com o retorno do aviso de recebimento, entregue comprovadamente no endereço do destinatário;
III - na data de publicação do edital no Diário Oficial da União, quando realizadas na forma prevista no inciso IV do artigo anterior.
§ 1º O endereço do destinatário deverá ser previamente confirmado mediante consulta aos sistemas disponíveis ao Tribunal ou a outros meios de informação, a qual deverá ser juntada ao respectivo processo.
 (...) 
Bem se vê, portanto, que a validade da citação via postal não depende de que o aviso de recebimento seja assinado pelo próprio destinatário da comunicação, o que dispensa, no caso em tela, a entrega do AR em "mãos próprias". A exigência da norma é no sentido de o Tribunal verificar se a correspondência foi entregue no endereço correto, residindo aqui a necessidade de certeza inequívoca. 
Não é outra a orientação da jurisprudência do TCU, conforme se verifica dos julgados a seguir transcritos:
São válidas as comunicações processuais entregues, mediante carta registrada, no endereço correto do responsável, não havendo necessidade de que o recebimento seja feito por ele próprio (Acórdão 3648/2013-TCU-Segunda Câmara, Relator Ministro JOSÉ JORGE) ;
É prescindível a entrega pessoal das comunicações pelo TCU, razão pela qual não há necessidade de que o aviso de recebimento seja assinado pelo próprio destinatário. Entregandose a correspondência no endereço correto do destinatário, presume-se o recebimento da citação. (Acórdão 1019/2008-TCU-Plenário, Relator Ministro BENJAMIN ZYMLER) ;
As comunicações do TCU, inclusive as citações, deverão ser realizadas mediante Aviso de Recebimento - AR, via Empresa Brasileira de Correios e Telégrafos, bastando para sua validade que se demonstre que a correspondência foi entregue no endereço correto. (Acórdão 1526/2007-TCU-Plenário, Relator Ministro AROLDO CEDRAZ) .
A validade do critério de comunicação processual do TCU foi referendada pelo Supremo Tribunal Federal, nos termos do julgamento do MS-AgR 25.816/DF, por meio do qual se afirmou a desnecessidade da ciência pessoal do interessado, entendendo-se suficiente a comprovação da entrega do "AR" no endereço do destinatário:
Ementa: agravo regimental. Mandado de segurança. Desnecessidade de intimação pessoal das decisões do tribunal de contas da união. art. 179 do regimento interno do TCU. Intimação do ato impugnado por carta registrada, iniciado o prazo do art. 18 da lei nº 1.533/51 da data constante do aviso de recebimento. Decadência reconhecida. Agravo improvido.
O envio de carta registrada com aviso de recebimento está expressamente enumerado entre os meios de comunicação de que dispõe o Tribunal de Contas da União para proceder às suas intimações.
O inciso II do art. 179 do Regimento Interno do TCU é claro ao exigir apenas a comprovação da entrega no endereço do destinatário, bastando o aviso de recebimento simples. 
Da revelia do responsável José Creomar de Mesquita Costa
No caso vertente, a citação do responsável se deu em endereços provenientes de pesquisas de endereços realizadas pelo TCU (vide parágrafos acima) . A entrega do ofício citatório nesse endereço ficou comprovada, conforme detalhamento a seguir:
José Creomar de Mesquita Costa, ofício 5086/2019 - Seproc (peça 46) , origem nos sistemas corporativos do TCU.
O responsável apresentou ainda o requerimento de prorrogação de prazo (peça 48) , por meio de seu advogado legalmente constituído, conforme procuração juntada aos autos (peça 49) . A prorrogação de prazo foi deferida por meio de Despacho (peça 50) . Todavia, não apresentou suas alegações de defesa.
Nos processos do TCU, a revelia não leva à presunção de que seriam verdadeiras todas as imputações levantadas contra os responsáveis, diferentemente do que ocorre no processo civil, em que a revelia do réu opera a presunção da verdade dos fatos narrados pelo autor (Acórdão 1009/2018-TCU-Plenário, Relator: BRUNO DANTAS; 2369/2013 - TCU - Plenário, Relator: Benjamin Zymler e 2449/2013 - TCU - Plenário, Relator: Benjamin Zymler) . Dessa forma, a avaliação da responsabilidade do agente não pode prescindir da prova existente no processo ou para ele carreada. 
Ao não apresentar sua defesa, o responsável deixou de produzir prova da regular aplicação dos recursos sob sua responsabilidade, em afronta às normas que impõem aos gestores públicos a obrigação legal de, sempre que demandados pelos órgãos de controle, apresentar os documentos que demonstrem a correta utilização das verbas públicas, a exemplo do contido no art. 93 do Decreto-Lei 200/1967: "Quem quer que utilize dinheiros públicos terá de justificar seu bom e regular emprego na conformidade das leis, regulamentos e normas emanadas das autoridades administrativas competentes." 
Mesmo as alegações de defesa não sendo apresentadas, considerando o princípio da verdade real que rege esta Corte, procurou-se buscar, em manifestações do responsável na fase interna desta Tomada de Contas Especial, se havia algum argumento que pudesse ser aproveitado a seu favor. 
No entanto, o responsável não se manifestou na fase interna, não havendo, assim, nenhum argumento que possa vir a ser analisado e posteriormente servir para afastar as irregularidades apontadas.
Em consulta ao Siafi realizada na data de 21/1/2019, verifica-se que o responsável também não apresentou contas junto ao instaurador e continua inadimplente.
Em se tratando de processo em que a parte interessada não se manifestou acerca das irregularidades imputadas, não há elementos para que se possa efetivamente aferir e reconhecer a ocorrência de boa-fé na conduta do responsável, podendo este Tribunal, desde logo, proferir o julgamento de mérito pela irregularidade das contas, conforme os termos dos §§ 2º e 6º do art. 202 do Regimento Interno do TCU. (Acórdão 2064/2011-TCU-Primeira Câmara (relator: Ubiratan Aguiar) , 6.182/2011-TCU-1ª Câmara (relator: Weber de Oliveira) , 4.072/2010-TCU-1ª Câmara (Relator: Valmir Campelo) , 1.189/2009-TCU-1ª Câmara (Relator: Marcos Bemquerer) , 731/2008-TCU-Plenário (Relator: Aroldo Cedraz) .
Dessa forma, o responsável José Creomar de Mesquita Costa deve ser considerado revel, nos termos do art. 12, §3º, da Lei 8.443/1992, devendo as contas serem julgadas irregulares, condenando-o ao débito apurado e aplicando-lhe a multa prevista no art. 57 da Lei 8.443/1992.
Prescrição da Pretensão Punitiva
Vale ressaltar que a pretensão punitiva do TCU, conforme Acórdão 1441/2016-TCU-Plenário, Relator: Benjamin Zymler, que uniformizou a jurisprudência acerca dessa questão, subordina-se ao prazo geral de prescrição indicado no art. 205 do Código Civil, que é de dez anos, contado da data de ocorrência da irregularidade sancionada, nos termos do art. 189 do Código Civil, sendo este prazo interrompido pelo ato que ordenar a citação, a audiência ou a oitiva do responsável.
No caso em exame, não ocorreu a prescrição, uma vez que a irregularidade sancionada ocorreu em 1/10/2011 (peça 42) , e o ato de ordenação da citação ocorreu em 26/7/2019 (peça 45) .
Cumulatividade de multas 
Quanto à possibilidade de aplicação cumulativa das multas dos arts. 57 e 58, inciso I, da Lei 8.443/1992, ainda que seja adequada a realização de citação e audiência do responsável, por força do disposto no art. 209, §4º, do Regimento Interno do TCU, o Tribunal reconhece que existe relação de subordinação entre as condutas de "não comprovação da aplicação dos recursos" e de "omissão na prestação de contas", sendo a primeira consequência da segunda, o que enseja, na verificação das duas irregularidades, a aplicação da multa do art. 57, com o afastamento da multa do art. 58, inciso I, em atenção ao princípio da absorção (Acórdão 9579/2015-TCU-Segunda Câmara, Relator Ministro Vital do Rêgo; Acórdão 2469/2019-TCU-Primeira Câmara, Relator Ministro Augusto Sherman) .
Conforme leciona Cezar Bitencourt (Tratado de Direito Penal: parte geral - 8ª Edição - São Paulo: Saraiva, 2003. Pg. 565) , na absorção, " (...) a pena do delito mais grave absorve a pena do delito menos grave, que deve ser desprezada". No caso concreto, a "omissão no dever de prestar contas", embora seja uma irregularidade autônoma, funciona como fase ou meio para a consecução da "não comprovação da aplicação dos recursos", havendo clara relação de interdependência entre essas condutas. Dessa forma, recaindo as duas ocorrências num mesmo gestor, deve prevalecer a pena do delito mais grave, qual seja, a multa do art. 57, da Lei 8.443/1992.
Cumpre observar, ainda, que a conduta do responsável, consistente nas irregularidades "não comprovação da boa e regular aplicação dos recursos federais repassados em face da omissão no dever de prestar contas" e "não cumprimento do prazo para apresentação de prestação de contas pelo gestor dos recursos", configura violação não só às regras legais, mas também aos princípios basilares da administração pública, eis que, em última análise, ocorre o comprometimento da necessária satisfação à sociedade sobre o efetivo emprego dos recursos públicos postos à disposição da municipalidade, por força do instrumento de repasse em questão. Nesses casos, em que fica evidente a falta de transparência e lisura, não há como afastar as suspeitas sempre presentes de que a totalidade dos recursos públicos federais, transferida ao município, tenha sido integralmente desviada, em prol de gestor ímprobo, ou de pessoas por ele determinadas, a revelar grave inobservância de dever de cuidado no trato com a coisa pública, isto é, ato praticado com culpa grave, pois, na espécie, a conduta do responsável se distancia daquela que seria esperada de um administrador público minimante diligente, num claro exemplo de erro grosseiro a que alude o art. 28 do Decreto-lei 4.657/1942 (Lei de Introdução às Normas do Direito Brasileiro) , incluído pela Lei 13.655/2018 (Acórdão 1689/2019-TCU-Plenário, Relator: Ministro Augusto Nardes; Acórdão 2924/2018-TCU-Plenário, Relator: Ministro José Mucio Monteiro; Acórdão 2391/2018-TCU-Plenário, Relator: Ministro Benjamin Zymler) . 
CONCLUSÃO
Em face da análise promovida na seção "Exame Técnico", verifica-se que o responsável José Creomar de Mesquita Costa não logrou comprovar a boa e regular aplicação dos recursos, instado a se manifestar, optou pelo silêncio, configurando a revelia, nos termos do §3º, do art. 12, da Lei 8.443/1992. Ademais, inexistem nos autos elementos que demonstrem a boa-fé do responsável ou a ocorrência de outras excludentes de culpabilidade.
Vale ressaltar que a jurisprudência pacífica nesta Corte é no sentido da imprescritibilidade das ações de ressarcimento ao erário (Súmula TCU 282) . Dessa forma, identificado dano ao erário, devese instaurar e julgar o processo de tomada de contas especial para responsabilizar seus agentes causadores, respeitando o direito ao contraditório e à ampla defesa, independentemente de quando ocorreram os atos impugnados.
Verifica-se também que não houve a prescrição da pretensão punitiva, conforme análise já realizada.
Tendo em vista que não constam dos autos elementos que permitam reconhecer a boa-fé do responsável, sugere-se que as suas contas sejam julgadas irregulares, nos termos do art. 202, § 6º, do Regimento Interno do TCU, com a imputação do débito atualizado monetariamente e acrescido de juros de mora, nos termos do art. 202, §1º do Regimento Interno do TCU, descontado o valor eventualmente recolhido, com a aplicação da multa prevista no art. 57 da Lei 8.443/1992.
Por fim, como não houve elementos que pudessem modificar o entendimento acerca das irregularidades em apuração, mantém-se a matriz de responsabilização presente na peça 42.
PROPOSTA DE ENCAMINHAMENTO
Diante do exposto, submetemos os autos à consideração superior, propondo ao Tribunal:
considerar revel o responsável José Creomar de Mesquita Costa (CPF: XXX.568.273-XX) , para todos os efeitos, dando-se prosseguimento ao processo, com fulcro no art. 12, § 3º, da Lei 8.443/1992; 
julgar irregulares, nos termos dos arts. 1º, inciso I, 16, inciso III, alíneas "a" e "c", da Lei 8.443/1992, c/c os arts. 19 e 23, inciso III, da mesma Lei, as contas do responsável José Creomar de Mesquita Costa (CPF: XXX.568.273-XX) , condenando-o ao pagamento das importâncias a seguir especificadas, atualizadas monetariamente e acrescidas dos juros de mora, calculadas a partir das datas discriminadas até a data da efetiva quitação do débito, fixando-lhe o prazo de quinze dias, para que comprove, perante o Tribunal, o recolhimento das referidas quantias aos cofres do Fundo Nacional de Assistência Social, nos termos do art. 23, inciso III, alínea "a", da citada lei, c/c o art. 214, inciso III, alínea "a", do Regimento Interno do TCU.  
	Débitos relacionados ao responsável José Creomar de Mesquita Costa (CPF: XXX.568.273-XX) :
	Data de ocorrência
	Valor histórico (R$) 

	11/5/2010
	4.500,00

	19/5/2010
	4.500,00

	16/6/2010
	4.500,00

	17/6/2010
	4.500,00

	30/6/2010
	4.500,00

	15/7/2010
	4.500,00

	27/8/2010
	4.500,00

	30/8/2010
	4.500,00

	9/9/2010
	4.500,00

	17/9/2010
	4.500,00

	20/10/2010
	4.500,00

	25/10/2010
	4.500,00

	12/11/2010
	4.500,00

	23/11/2010
	4.500,00

	27/12/2010
	4.500,00

	30/12/2010
	4.500,00

	31/12/2010
	4.500,00

	14/1/2010
	3.100,00

	19/1/2010
	4.500,00

	19/1/2010
	5.025,00

	1/2/2010
	3.100,00

	4/3/2010
	4.500,00

	4/3/2010
	4.500,00

	16/3/2010
	4.500,00

	24/3/2010
	4.500,00

	14/4/2010
	4.500,00

	22/4/2010
	4.500,00

Valor atualizado do débito (com juros) em 17/3/2020: R$ 255.839,73
aplicar ao responsável José Creomar de Mesquita Costa (CPF: XXX.568.273-XX) , a multa prevista no art. 57 da Lei 8.443/1992 c/c o art. 267 do Regimento Interno do TCU, fixando-lhe o prazo de quinze dias, a contar da notificação, para que comprove, perante o Tribunal (art. 214, III, alínea "a", do Regimento Interno do TCU) , o recolhimento da dívida aos cofres do Tesouro Nacional, atualizada monetariamente desde a data do acórdão que vier a ser proferido por este Tribunal até a do efetivo recolhimento, se pagas após o vencimento, na forma da legislação em vigor;
autorizar, desde logo, a cobrança judicial das dívidas, caso não atendidas a notificação, na forma do disposto no art. 28, inciso II, da Lei 8.443/1992;
autorizar também, desde logo, se requerido, com fundamento no art. 28, inciso I, da Lei 8.443, de 1992, c/c o art. 217, §§ 1º e 2º do Regimento Interno do TCU, o parcelamento da (s) dívida (s) em até 36 parcelas, incidindo, sobre cada parcela, corrigida monetariamente, os correspondentes acréscimos legais, fixando-lhe o prazo de quinze dias, a contar do recebimento da notificação, para comprovar, perante o Tribunal, o recolhimento da primeira parcela, e de trinta dias, a contar da parcela anterior, para comprovar os recolhimentos das demais parcelas, devendo incidir, sobre cada valor mensal, atualizado monetariamente, os juros de mora devidos, no caso do débito, na forma prevista na legislação em vigor, alertando o responsável de que a falta de comprovação do recolhimento de qualquer parcela importará o vencimento antecipado do saldo devedor, nos termos do § 2º do art. 217 do Regimento Interno deste Tribunal; 
esclarecer ao responsável José Creomar de Mesquita Costa (CPF: XXX.568.273-XX) que, caso se demonstre, por via recursal, a correta aplicação dos recursos, mas não se justifique a omissão da prestação de contas, o débito poderá ser afastado, mas permanecerá a irregularidade das contas, dando-se ensejo à aplicação da multa prevista no art. 58, inciso I, da Lei 8.443/1992;
enviar cópia do Acórdão a ser prolatado, bem como do Relatório e do Voto que o fundamentarem à Procuradoria da República no Estado do Maranhão, nos termos do § 3º do art. 16 da Lei 8.443/1992, c/c o § 7º do art. 209 do Regimento Interno do TCU, para adoção das medidas cabíveis; e
enviar cópia do Acórdão que vier a ser proferido ao Secretaria Especial do Desenvolvimento Social e ao responsável, para ciência, informando que a presente deliberação, acompanhada do Relatório e do Voto que a fundamenta, está disponível para a consulta no endereço www.tcu.gov.br/acordaos, além de esclarecer que, caso requerido, o TCU poderá fornecer sem custos as correspondentes cópias, de forma impressa."
É o relatório.

Gilson Alves Barros (OAB/MA 7.492), Breno Richard Lima Gomes (OAB/MA 19.939) e Thiago André Bezerra Aires (OAB/MA 18.014).

Procurador Marinus Eduardo De Vries Marsico.

TOMADA DE CONTAS ESPECIAL. FUNDO NACIONAL DE ASSISTÊNCIA SOCIAL. SERVIÇOS DE PROTEÇÃO SOCIAL BÁSICA E PROTEÇÃO SOCIAL ESPECIAL. MUNICÍPIO DE SÃO BENEDITO DO RIO PRETO/MA. OMISSÃO. REVELIA. CONTAS IRREGULARES. DÉBITO. MULTA.

TOMADA DE CONTAS ESPECIAL (TCE)

Secretaria de Controle Externo de Tomada de Contas Especial (SecexTCE).

Trata-se de tomada de contas especial instaurada pela Secretaria Especial do Desenvolvimento Social contra José Creomar de Mesquita Costa, em razão de omissão no dever de prestar contas dos recursos recebidos do Fundo Nacional de Assistência Social, pelo município de São Benedito do Rio Preto/MA, para execução dos Serviços de Proteção Social Básica e Proteção Social Especial.
O tomador de contas concluiu que o débito importou no montante original de R$ 119.225,00 pelos recursos recebidos pelo gestor no período de 1º /1/2009 a 31/12/2012 (peça 36) .
A Controladoria-Geral da União, por meio de relatório de auditoria, concordou com as conclusões do relatório do tomador de contas (peça 37) . O certificado de auditoria e o parecer do dirigente do órgão de controle interno, da mesma forma, expressaram a conclusão pela irregularidade das contas (peças 38 e 39) . O pronunciamento ministerial também consta dos autos (peça 40) .
No âmbito do Tribunal, o responsável foi regulamente citado (peças 46 e 47) , tendo o ofício de citação sido recebido no endereço do responsável.
Posteriormente, o responsável solicitou prorrogação de prazo para a apresentação de alegações de defesa (peça 48) , que foi deferida (peça 50) . Entretanto, manteve-se silente.
Não havendo nos autos nenhum documento nem alegações que socorressem o responsável, em razão da sua omissão no dever de prestar contas e revelia, a SecexTCE propôs julgar irregulares as suas contas, com condenação em débito e aplicação da multa prevista no art. 57 da Lei 8.443/1992, tendo em vista que não ocorreu a prescrição da pretensão punitiva, conforme detalhado no relatório.
O MPTCU endossou a proposta elaborada pela unidade técnica.
Feita a apresentação, passo a decidir. 
Concordo com a análise e a proposta apresentadas pela SecexTCE, as quais incorporo às razões de decidir.
Tendo sido regulamente citado, sem que tenha apresentado defesa nem recolhido o débito, o responsável deve ser considerado revel, para todos os efeitos, dando-se regular prosseguimento ao processo.
A omissão no dever de prestar contas significa não somente o descumprimento da Constituição e da legislação em vigor, mas a violação da transparência, na prática dos atos de gestão, a ausência de comprovação da lisura, no trato com a coisa pública, a possibilidade sempre presente de que a totalidade dos recursos públicos federais, transferida ao município, tenha sido integralmente desviada, em benefício de administrador improbo, ou de pessoas por ele determinadas. 
Nesses termos, as contas do responsável devem ser julgadas irregulares, com condenação em débito e aplicação da multa prevista no art. 57 da Lei 8.443/1992. O valor atualizado do débito, em 17/3/2020, era da ordem de R$ 255.000,00.
Feitas essas considerações, voto por que o Tribunal de Contas da União aprove o acórdão que ora submeto à apreciação deste colegiado.  
TCU, Sala das Sessões Ministro Luciano Brandão Alves de Souza, em 18 de agosto de 2020.
WALTON ALENCAR RODRIGUES 
Relator